【裁判字號】    91,上,216
【裁判日期】    920819
【裁判案由】    返還借款
【裁判全文】
臺灣高等法院臺南分院民事判決  九十一年度上字第二一六號  Ｊ
      上  訴  人  乙  ○  ○
      訴訟代理人  蘇      暉    律師
      被上  訴人  徐國榮營造股份有限公司
      法定代理人  丙  ○  ○
      訴訟代理人  甲  ○  ○
右當事人間請求返還借款事件，上訴人對於中華民國九十一年十月一日臺灣臺南地方
法院第一審判決（九十一年度訴字第一一四七號）提起上訴，本院判決如左：
      主      文
原判決關於命上訴人給付超過新台幣貳佰陸拾萬元，及自民國九十一年七月二日起至
清償日止，按週年利率百分之五計算利息之部分，暨訴訟費用（除確定部分外）之裁
判均廢棄。
右開廢棄部分，被上訴人在第一審之訴駁回。
上訴人其餘上訴駁回。
第一（除確定部分外）、二審訴訟費用由被上訴人負擔七分之二，餘由上訴人負擔。
      事      實
甲、上訴人方面：
  一、聲明：求為判決：
（一）原判決不利於上訴人部分廢棄。
（二）右開廢棄部分，被上訴人在第一審之訴駁回。
  二、陳述：除與原判決記載相同者，茲引用之外，補稱：
（一）按當事人主張有金錢借貸關係存在，須就其發生所須具備之特別要件即金錢之
      交付及借貸意思表示一致負舉證之責任；若僅證明有金錢之交付，未證明借貸
      意思表示互相一致者，尚不能認有金錢借貸關係存在（最高法院八十一年度台
      上字第二三七二號判決及八十四年七月七日（八十四）廳民一字第一三三四一
      號函參照）。再者民事訴訟法係由原告主張權利者，應先由原告負舉證之責，
      若原告先不能舉證，以證實自己主張之事實為真實，則被告就其抗辯事實，即
      令不能舉證，或其所舉證據尚有疵累，亦應駁回原告之請求（最高法院十七年
      度上字第九一七號判例參照）。
（二）本件上訴人並未向被上訴人借貸金錢，蓋：
    (1)本件原判決爰引證人謝鴻儀、鄭慶璋之證詞，謂渠等曾親身見聞上訴人陳述之
      事實；又其二人亦經具結據實陳述，當無甘冒受刑事偽證追訴之風險，認上訴
      人先後於民國（下同）八十年三月三十一日、八十一年十一月二十日向被上訴
      人借款新台幣（下同）六十萬元、二百萬元，且未定返還期限之事實，尚非無
      據。惟上訴人於八十一年十一月十六日所買受而登記為配偶林美津所有之坐落
      台南市○區○○○段六三○之九六一號土地及其上門牌號碼台南市○區○○街
      二二九巷二七弄六號之房屋，總價金為六百零二萬元，係分別於八十一年十一
      月十六日付第一期款二十萬元、十一月十七日付第二期款一百三十萬元、十一
      月十八日付第三期款一百五十二萬元，其餘款項三百萬元係於十二月十九日以
      合作金庫台南支庫面額一百萬元及二百萬元之支票分別給付完畢。而上開尾款
      三百萬元係上訴人於八十一年十月三十日預先以所有之坐落台南市○○段第一
      一二之二、一一二之五地號土地及其上門牌號碼台南市○○路○段一三六巷十
      六號房屋設定最高限額三百萬元抵押權撥款支付。而被上訴人交付上訴人六十
      萬元及二百萬元之時間分別為「八十年三月三十一日」、「八十一年十一月二
      十日」，此與上訴人購買前揭房屋之時間計算，前者相距逾一年餘，後者則於
      上訴人已給付第三期款項以後；衡諸常情，上訴人苟欲「借款」購屋，當無於
      購屋前一年餘即借款，或於簽約買受陸續給付達一半以上價金後，方思「借款
      」之理？而此益見證人謝鴻儀、鄭慶璋之親聞上訴人陳述之事實確與上訴人購
      屋之情不符。若僅因渠等業已當庭就偽證罪具結，即認其無虛偽陳述之必要，
      完全未就其所陳述之內容依客觀存在之事實加以分析判斷其真偽，則命證人具
      結有何實益？刑法上之偽證罪豈有成立之可能？原判決就證據之認定，自嫌速
      斷。
    (2)再原判決雖以上訴人八十一年十月三十日與保證責任台南市第四信用合作社設
      定最高限額抵押權之金額僅為三百萬元，足見上訴人尚須自籌三百餘萬元之資
      金，自難憑此認定上訴人無向被上訴人借款之必要。惟上訴人購置前揭房屋之
      時間與被上訴人給付系爭款項之時間不符，已如前述；則上訴人果係向被上訴
      人「借款」購屋，被上訴人聲稱：借款並未要求利息等語，則上訴人似無須捨
      棄不用設定、付息之借款，而以前揭房屋設定抵押，並自行支付高額利息之理
      。益見原判決以上訴人曾向金融機構辦理抵押借款，即以推論上訴人曾向被上
      訴人「借款」運用，實甚牽強而不合理。
    (3)被上訴人雖另舉最高法院二十一年度上字第一一四號判決，主張借用人與貸與
      人所借用金錢之緣由是否屬實，借用人就其借得金錢作何用途均與消費借貸之
      成立無關。然上開判例所稱係就交付金錢之事實負舉證責任，無須證明借用金
      錢之緣由；但就雙方借貸意思一致應為金錢借貸之要件，並不當然予以排除。
      是原判決乃不吝繁瑣，反覆就上訴人曾因「購屋」而向被上訴人借款乙節加以
      論述，無非亦為強調被上訴人給付金錢予上訴人，係基於兩造金錢借款之原因
      關係所交付；苟依前揭客觀存在之事實，上訴人所購屋款項之來源，無法證明
      與被上訴人於八十年三月三十一日、八十一年十一月二十日交付之六十萬、一
      百萬元有何關連；則被上訴人於原審所主張消費借貸，即無任何事證可佐；亦
      即原判決所認定兩造間消費借貸之法律關係，自無依憑。
    (4)上訴人既於八十年三月三十一日自被上訴人受領六十萬元，則果如被上訴人所
      稱之「借款」，且未約定利息及清償期限，則在上訴人完全未曾「清償」之情
      形下，被上訴人仍於翌年即八十一年十一月二十日又再「借款」二百萬元予上
      訴人，復又完全未約定利息及清償期限，此已完全背離社會經驗法則，灼然至
      顯。又上訴人自被上訴人處所受領之薪資，自八十二年起每月均達八萬元左右
      ，八十五年間所匯入之薪資為八萬元，同年十月間甚至調升為八萬六千元；則
      依上開上訴人受薪之事實足可推知，以八十五年間之平均生活指數，上訴人每
      月所實際受領支薪資已遠高於一般之受薪階級，果上訴人確有於八十、八十一
      年曾向被上訴人「借貸」高達二百六十萬元之巨款，被上訴人何以願意繼續支
      付上訴人高額之薪資，而完全未向上訴人催討債務？亦顯與常情不符。
    (5)公司行號於員工離職時，通常均詳列移交清冊，載明應交還之物品或金錢等，
      以確認離職者有無應交還之物未交還之情形。本件被上訴人於上訴人離職後亦
      循此通常之習慣，更慎重其事委由律師寄發存證信函，羅列出公司大小章、Ｂ
      ＭＷ—五二五（車牌ＵＭ—○九六九）、經緯儀、手提電腦、電腦主機、印表
      機等多達十七項，並限期要求上訴人返還，否則依法訴追民刑事責任；其中包
      括被上訴人交付上訴人代步之ＢＭＷ—五二五自小客車，其價值即達二百萬元
      ，可知上開律師函所列之項目內容，應係上訴人離職後應返還被上訴人公司之
      物。則上訴人若真尚積欠被上訴人公司「借款」，被上訴人豈有「漏列」提出
      請求之理？從而，原判決率以被上訴人未於同一函文內對上訴人同時請求返還
      ，亦難憑此遽認上訴人未向被上訴人借款等語，顯未審酌前揭律師函，就兩造
      間之債務有重要之證明力，其認定事實似有偏頗之虞。
    (6)另  鈞院向彰化銀行東台南分行查詢八十四年八月十五日、被上訴人所匯出之
      一百萬元，係轉入彰化銀行竹山分行帳號0000000000000「李瑛
      鑾」帳戶。再  鈞院依被上訴人所主張之資金紀錄向彰化銀行東台南分行函查
      之結果，有卷附之彰東台南字第八六七、一三九七號函可稽。而依被上訴人所
      主張之事實係謂：「（票是同樣開立這個帳號嗎？）是活期乙存提款單」、「
      （用提款單交給何人？）交給上訴人由他去領取」等語；而被上訴人所主張開
      立存款單交由上訴人領取，竟與前揭彰化銀行回函所述：「均存入其另一支票
      存款帳戶」等情，顯然不同。益見被上訴人所稱有交付上訴人一百萬元之事實
      ，並任何之證據可佐，自無足取。是前揭款項並非給付上訴人，被上訴人逕列
      為借款請求，顯無理由。
    (7)被上訴人自提起本件訴訟迄今，其所請求之三百六十萬元，遍觀全卷被上訴人
      均未提出任何交付金錢之依據；僅其中六十萬元及二百萬元，由上訴人自認收
      受。茲以兩造間長達二十餘年之僱傭關係，苟上訴人確向被上訴人公司有高額
      借款，被上訴人公司當不致完全無法提出任何借款之憑證；是就交付金錢之原
      因，被上訴人既無法提出兩造有借貸意思表示一致之證明，則依前揭實務見解
      ，自難僅憑上訴人收受金錢之事實，遽予認定被上訴人所主張消費借貸關係之
      存在。
（二）按不當得利返還請求權，以無法律上之原因而受利益為其成立要件之一，故主
      張此項請求權成立之被上訴人，應就無法律上原因而受利益之事實，負舉證責
      任（最高法院七十七年度台上字第一七五六號判決參照）；本件被上訴人於原
      審起訴時，僅於起訴狀末另附附表乙張，自行羅列時間及金額，惟就付款之方
      式，完全未提出任何之支、本票或匯票影本以供查證；茲以被上訴人既為公司
      ，自應備有帳冊，果確係公司對私人之「借款」關係，就高達數百萬元以上之
      金額，豈可能自承全然無法提出任何資料以供核對？而僅能以離職員工之口頭
      陳述，作為證據方法。而被上訴人所指稱之「借款」時間，上訴人既受雇於被
      上訴人，而被上訴人為營造公司，何以連續「借款」公司資金予員工，竟未留
      存任何憑證，且歷經十年，亦未行使追償；甚且仍以高薪繼續僱用，誠屬一般
      公司行號不可能發生之情事；被上訴人於原審所主張之金錢消費借貸，顯無合
      理之證據可佐其說。則被上訴人就上訴人於僱傭關係存續期間，何以「無法律
      上之原因」而連續支付上訴人系爭款項，自須加以說明。惟原判決竟以本件被
      上訴人先位主張系爭一百萬元為上訴人向被上訴人借用之款項，因其無法舉證
      而受不利益之認定，足證系爭款項非上訴人向被上訴人之借款，是以被上訴人
      主張上訴人受領系爭款項並無法律上之原因，應可認為已有相當之證明；參酌
      前揭判例意旨即應由上訴人就其所抗辯：系爭一百萬元係被上訴人發給上訴人
      之工作獎金乙情，負舉證之責任等語；則原判決既認系爭款項並非借款，被上
      訴人即應就無法律上之原因而交付系爭款項乙節予以說明，惟原判決逕以上訴
      人無法舉證收受系爭款項之原因，而認被上訴人所主張之不當得利為有理由；
      則以此推論豈非給付他人款項者，無須說明其事由，收受款項者若無法提出收
      受之依據即應負返還之義務？本件若非屬金錢借貸，被上訴人對上訴人之給付
      原因為何？給付之原因如何消滅？被上訴人均無法說明。從而，被上訴人備位
      聲明主張不當得利請求返還，洵無理由。
（三）被上訴人於原審起訴時，係主張「上訴人向被上訴人借款合計三百六十萬元，
      第一次於八十年三月三十一日借用六十萬元，第二次於八十一年十一月二十日
      借用二百萬元，第三次於八十四年八月十五日借用一百萬元，兩造當初基於雙
      方之信賴及友誼，故未定返還期限，惟上訴人迄未返還系爭借款，爰先依消費
      借貸之法院關係請求上訴人如數返還」等語；是以被上訴人就系爭款項三百六
      十萬元主張之訴訟標的法律關係為「消費借貸」。雖上訴人於原審就收受被上
      訴人系爭三百六十萬元乙情並不爭執，惟提起上訴後，再查核相關資料，確認
      並未收受其中一百萬元，且依卷附彰化銀行東台南分行九十一年十二月二十六
      日彰東台南第三○二五號函亦謂「本分行存戶徐國榮營造股份有限公司帳號0
      0000000000000於民國八十四年八月十五日轉出新台幣一百萬元
      整，係轉入本行竹山分行帳號00000000000000李瑛鑾帳戶」。
      另依九十二年四月十六日彰東台南字第八六七號函：「徐國榮營造股份有限公
      司於八十二年五月二十日無匯出八十萬元，八十三年九月二十三日無匯出一百
      萬元，八十三年十一月八日無匯出一百萬元，八十三年十一月十八日無匯出一
      百萬元八十四年一月二十六日無匯出一百萬元，及八十四年一月二十七日無匯
      出一百萬元」等語，足認上訴人並未收受被上訴人一百萬元。又按自認之撤銷
      ，以自認人能證明與事實不符或經他造同意使得為之，民事訴訟法第二百七十
      九條第三項定有明文；是上訴人依上開法律規定，撤銷原審就收受被上訴人一
      百萬元部分之自認，洵屬有據。
（四）按訴之變更或追加，非經他造同意，不得為之，但第二百五十五條第一項第二
      款至第六款情形不在此限，民事訴訟法第四百四十六條第一項定有明文。本件
      被上訴人於原審既主張給付上訴人三百六十萬元，係基於消費借貸之法律關係
      ，另於九十二年一月二十八日言詞辯論(二)狀，亦為相同之主張；惟於  鈞院九
      十二年四月七日庭呈之民事調查證據狀、民事補充答辯理由(二)狀及民事補充答
      辯理由(三)狀，卻另主張上訴人以有計畫的、陰謀的、蓄意的犯罪方法鯨吞蠶食
      被上訴人公司財產，上訴人購買「公寓」及一間「透天厝」之資金來源亦應係
      犯罪所得，即上訴人暗中利用人事權恐嚇、脅迫會計小姐，命會計小姐以違背
      正當之請款程序之方法，作假帳偷匯入其帳戶等語。則被上訴人請求返還系爭
      三百六十萬元於原審及於  鈞院九十二年一月二十八日言詞辯論(二)狀所主張消
      費借貸法律關係，與九十二年四月七四準備程序所主張之「犯罪所得」（似指
      侵權行為），兩者為不同之訴訟標的，上訴人不同意被上訴人所為訴之變更。
      況被上訴人先後所主張之消費借貸與侵權行為，究其陳述上訴人取得之原因事
      實及舉證方法，顯然相互矛盾，亦難認其訴訟上所具之請求基礎事實為同一，
      自非屬民事訴訟法第二百五十五條第一項第二款之情形，而無民法上請求權競
      合之適用。
（五）再者，金錢交付之原因甚多，當事人主張有金錢借貸關係存在除須證明有金錢
      之交付外，尚須就雙方借貸意思表示互相一致，負舉證之責，若僅證明有金錢
      之交付而未證明借貸意思表示一致者尚不能認為有金錢借貸關係存在（最高法
      院八十一年度台上字第二三七二號判決參照）。再民事訴訟法係由原告主張權
      利者應先由原告負舉證之責，若原告先不能舉證，以證實自己主張之事實為真
      實，則被告就其抗辯事實即令不能證明，或其所舉證據尚有疵累，亦應駁回原
      告之請求（最高法院十七年度上字第九一七號判例參照）。被上訴人自提起本
      件訴訟迄今，其所請求之三百六十萬元，遍觀全卷被上訴人均未提出任何交付
      金錢之依據，僅其中六十萬元及二百萬元，由上訴人自認收受茲以兩造間長達
      二十餘年之僱傭關係，苟上訴人確向被上訴人公司有高額借款，被上訴人公司
      當不致完全無法提出任何借款之憑證，是就交付金錢之原因被上訴人既無法提
      出兩造有借貸意思表示一致之證明。則依前揭實務見解，自難僅憑上訴人收受
      金錢之事實遽予認定被上訴人所主張消費借貸關係之存在。
  三、證據：除援用於原審所提之證據外，補提司法院八十四年七月七日（八四）廳
      民字第一三三四一號函影本一份，並聲請向彰化銀行東台南分行函查活期存款
      第00000000000000帳戶於八十四年八月十五日支出一百萬元，
      係以何方式提領？是否轉存上訴人帳戶？果為開立支票兌領，係由何人提示兌
      現？
乙、被上訴人方面：
  一、聲明：求為判決：駁回上訴。
  二、陳述：除與原判決記載相同者，茲引用之外，補稱：
（一）按消費借貸固屬要物契約，應由貸與人就交付金錢之事實負舉證責任，但借用
      人與貸與人所借用之金錢之緣由是否屬實，借用人就其借得之金錢作何用途，
      均與消費借貸之成立無關，最高法院二十一年度上字第一一四號判例參照。又
      本件關於兩造間六十萬元及二百萬元借款部分，上訴人雖主張該兩筆借款之日
      期係八十年三月三十一日及八十一年十一月二十日，而上訴人係於八十一年十
      一月十六日以配偶林美津之名義買受坐落台南市○○街二二九巷二七弄六號之
      房地，且交款之日期分別為自八十一年十一月十六日至十一月十八日間，分三
      次各給付二十萬元、一百三十萬元及一百五十二萬元，至尾款三百萬元係於八
      十一年十二月十九日以一百萬元及二百萬元支票給付；而尾款三百萬元部分上
      訴人係於八十一年十月三十一日預以台南市○○路○段一三六巷十六號房地抵
      押借款撥付而來；是借款與購屋之日期相距一年餘，並認證人謝鴻儀、鄭慶璋
      有關上訴人向被上訴人公司借錢買屋之證言不實云云，並否認兩造間有消費借
      貸關係。惟證人謝鴻儀、鄭慶璋等與上訴人有同事之誼，且作證時已非任職被
      上訴人公司，且上訴人並未曾主張與證人間有任何嫌隙；是依客觀推論，證人
      實無誣陷上訴人或因偏頗討好被上訴人，而為不利於上訴人證詞之必要；且上
      訴人自原審迄今均不否認有收受上開二百六十萬元，僅辯稱該二百六十萬元係
      工作獎金云云，惟被上訴人之員工數十人均與上訴人共同任職，且員工除得領
      取一至二個月之薪資充作為年終獎金外，無人得領取所謂工作獎金，業經證人
      邱文獻於原審證稱屬實；是上訴人究竟何德何能得於八十年、八十一年兩年獨
      領相當於月薪七十二個月之獎金？又八十年之前及八十一年之後，上訴人同樣
      任職於被上訴人公司，又為何前、後均未獲領取任何獎金之理？是原審綜合多
      位證人之證詞，認上訴人主張該二百六十萬元部分係工作獎金顯然悖於常理。
      從而上訴人收受二百六十萬元部分究竟是否持之買受房屋，上訴人買受房屋付
      款期日與借貸期日相符與否，均與消費借貸成立與否無涉，合先敘明。
（二）上訴人雖抗辯：系爭六十萬元及二百萬元部分，被上訴人主張係上訴人家裡要
      用錢或要買房子而向被上訴人借款，尚與事實不符；並以其買受房子係在八十
      一年十一月十六日及十一月十七日、十一月十八日分三次付款，而被上訴人主
      張借款之日期係八十年三月三十一日及八十一年十一月二十日，兩者日期不同
      ，並以借款買受房屋當無於購屋前一年餘即借款，並主張消費借貸關係不存在
      云云；惟當事人主張有利於己之事實，就其事實有舉證之責任，而金錢借貸固
      屬要物契約，應由貸與人就交付金錢之事實負舉證責任，但借用人與貸與人所
      借用金錢之緣由是否屬實，借用人就其借得之金錢作何用途，均與消費借貸之
      成立無關，已如前述；是以主張消費借貸之貸與人僅就交付金錢之事實及原因
      負舉證之責，即足證明兩造間消費借貸關係成立；至於借用人所述借用金錢之
      緣由，則非消費借貸成立之要件，尤以衡諸常情，借用人為免貸與人慮及借貸
      後無力償還，常編串借貸之原因；故上訴人究竟借貸之用途如何？本非被上訴
      人所得置喙者，從而上訴人以被上訴人陳述借貸之原因及買受房屋之日期不符
      ，採為本件上訴之理由，自屬無據。
（三）又上訴人確於八十年三月三十一日及八十一年十一月二十日分別收到被上訴人
      上開之款項無訛，上訴人雖陳稱上開款項係工作獎金云云，惟上開所謂工作獎
      金核發之日期既非一般民間核發獎金之春節節慶，且被上訴人如依法核發工作
      獎金，係屬正當出項，自可申報扣繳；但上開工作獎金並未依法扣繳，復核之
      證人謝鴻儀之證稱：「‧‧范經理跟我說他家裡要用錢，分了幾次向公司借了
      幾百萬元‧‧」，及證人鄭慶璋證述：「‧‧雖然我和被告工作上沒有直接接
      觸，但私交算不錯，‧‧被告曾經跟我提到要買房子，向公司借錢‧‧」等語
      ，並以上訴人若未向被上訴人借錢，豈可能分別向證人自陳借款之事實以察，
      原審認定兩造間確有消費借貸關係，而為上訴人敗訴之判決，並無不合。
（四）上訴人於九十一年七月三日開庭時雖辯稱：上訴人是先買公寓，後來「賣掉公
      寓」才買透天厝，透天厝付款的時間與被上訴人發放工作獎金的時間有差距，
      應無關連云云；然其所言不實在，蓋上訴人就其賣掉那一間公寓，並未舉證證
      明；且范林美津是個家庭主婦，幾乎無收入，而上訴人先於八十年三月二十七
      日買一間公寓（即建物門牌台南市○區○○路一段一五七項一六號一樓之二）
      ，迄今仍未賣出；嗣經一年多，又於八十一年十一月十六日買一間透天厝（即
      建物門牌台南市○區○○街二二九巷二七弄六號）；況由上訴人購買建物所示
      ，及上訴人確曾向被上訴人法定代理人表示：在七十九年至八十一年間先後買
      了一間公寓及透天厝等情，且證人謝鴻儀證稱：「大約在八十年前後，我們在
      一起聊天時他跟我說的，他說家裡要用錢，分了好幾次向公司借了幾百萬元」
      等語；證人鄭慶璋亦證述：「我印象中在與被告（即上訴人）聊天的時候，被
      告曾經跟我提到他要買房子，向公司借錢，金額多少不知道」等情，均足以採
      信。再由卷內綜合所得稅資料顯示，上訴人自八十一年度至八十四年度申報其
      受雇於被上訴人之薪資所得，各為五十五萬八千元、六十萬元、六十三萬四千
      元及六十六萬元，足見上訴人於上開期間之每月平均薪資所得係自四萬餘元至
      五萬餘元不等，則若扣除家庭生活開銷、子女教育費用，所剩應該不多；況依
      經驗法則，一個全心全意投入一份工作的人，怎麼可能會有額外的、來路不明
      的大筆金錢，並在一年多的短時間內先後買了一間公寓及透天厝？是以上訴人
      所述顯然不實。
（五）另上訴人辯稱：所受領之兩百萬、一百萬及六十萬都是工作獎金云云，亦不足
      採；因上訴人係於何年、何月、何日曾為被上訴人賺進高額利潤？上訴人並未
      善盡「報告義務」。又上訴人之帳戶有很多筆收入，究竟是為被上訴人取得之
      金錢，還是為自己取得？若是為被上訴人取得，為何未交付或移轉予被上訴人
      ？若是為自己而取得，則是以何種方法去兼差賺取的？上訴人在第一審堅決主
      張係工作獎金，為何在  鈞院不再主張工作獎金？且上訴人請證人邱文獻作證
      ，證人邱文獻已證述：「我和乙○○工作的時間大部分是重疊在一起的，我除
      了固定薪水外，於每年年終有年終獎金，並沒有其他的獎金」等語，原審亦審
      認上訴人未舉證其確有工作表現以領取鉅額工作獎金等情，要難採信。實則上
      訴人多年來所負責之工地全部都虧損，被上訴人未察覺上訴人侵占公款及私下
      與廠商勾結、浮報支出再朋分花用，致一再誤信上訴人，終致公司倒閉；反觀
      上訴人之帳戶，每年卻增加很多收入？試問上訴人對被上訴人的貢獻何在？
（六）上訴人除與被上訴人有消費借貸之爭執外，上訴人尚涉嫌勾串他人共同背信謀
      取不法之利益，已由台南地方法院檢察署偵辦中；是上訴人前庭呈台南分行帳
      戶五百一十一萬元匯入上訴人帳戶內，與本件爭執無關，被上訴人擬另行告訴
      。至另其餘一百萬元部分，在被上訴人帳戶內分別於八十二年五月二十日、八
      十三年九月二十三日、八十三年十一月八日、八十三年十一月十八日及八十四
      年一月二十六日遭他人提領，茲依提領存摺符號記載，上開期日支出之代號Ｑ
      乃「轉提」之意，並非電匯；是彰化商業銀行前次函覆  鈞院指稱被上訴人帳
      戶內並無匯出一百萬元，即此之故。
（七）上訴人確曾自被上訴人受領過一百萬元，只是於第一審因上訴人自認，才未詳
      查實際受領之日期。另經被上訴人自內帳調查，發現八十四年八月十五日匯出
      一百萬元予「宏億砂石」；可見係因法院未詳加調查上訴人之帳戶，導致事實
      的本末及真相難以透明。而上訴人自覺數字會說話，會讓法院完全洞察其侵占
      公款及與廠商勾結、浮報支出再朋分花用之醜惡行為，遂交代其訴訟代理人無
      論如何都必須阻止法院調查其帳戶，其恐懼惡行曝光之意圖，早已昭然若揭。
      又被上訴人堅決主張上訴人確曾自被上訴人受領一百萬元，至於證明之方法，
      以上訴人帳戶自八十二年五月一日起至八十四年八月三十一日止之支出、存入
      明細，即可清楚查明其實際受領之金額及實際受領之日期。
（八）在第一審時被上訴人原本欲請求四百七十萬元，係因上訴人在原審自認受領三
      百六十萬元，致被上訴人誤以為上訴人尚有一點點良心，才將聲明縮減為三百
      六十萬元。另由收支明細中所示，被上訴人曾於八十二年五月二十日匯出八十
      萬元，八十三年九月二十三日匯出一百萬元，八十三年十一月八日匯出一百萬
      元，八十三年十一月十八日匯出一百萬元，八十四年一月二十六日匯出一百萬
      元，八十四年一月二十七日匯出一百萬元；因此只要調查其帳戶，自「八十二
      年五月一日」起至「八十四年八月三十一日」止之支出、存入明細，定可證明
      上訴人確曾分別自被上訴人受領八十萬元及一百萬元。
（九）按不當得利返還請求權，以無法律上之原因而受利益為成立要件，故主張此項
      請求權成立之被上訴人，應就上訴人無法律上之原因即並無債務存在而受利益
      之事實，負舉證責任。惟上訴人於八十四年八月十五日業已收訖一百萬元之事
      實，為上訴人所不爭執；茲按本件被上訴人起訴主張系爭一百萬元部分，係上
      訴人向其借款之先位請求部分，既為原審判決所不採，則被上訴人以就上訴人
      所收受之一百萬元於兩造間並無債務存在，自可認為已負相當舉證之責；是依
      舉證責任之分配原則，上訴人自當就該一百萬元，其確有法律上之原因而受利
      益，負舉證之責。乃上訴人既自認收受一百萬元，但並未舉證證明該一百萬元
      確係上訴人發放之工作獎金；原審判決以上訴人無法律上之原因而受一百萬元
      之利益，認其應返還該筆款項，自無不當。
（十）民法第五百四十條明定：「受任人應將委任事物進行之狀況，報告委任人，委
      任關係終止時應明確報告其顛末」，又民法第五百四十一條規定：「受任人因
      處理委任事務，所收取之金錢、物品及孳息，應交付於委任人。受任人以自己
      之名義，為委任人取得之權利，應移轉於委任人」；本件上訴人經被上訴人調
      查其帳戶，發現違反前揭受任人之報告義務、交付義務，並以犯罪方法鯨吞蠶
      食被上訴人公司財產，蓋：
    (1)正當之發包、監督工程程序為：簽約時：由次承攬人提出「估價單」（載明
      工程項目、材料之名稱、規格、數量、價格、廠牌、等級、加工方法、工資及
      其他特別約定等）及工程圖說，交由承攬人確認，經雙方對於契約之內容意思
      表示一致後簽約。施工中：從業主（即定做人）角度觀察，次承攬人係承攬
      人之履行輔助人，即俗稱之協力廠商；既曰輔助、協力，顧名思義，次承攬人
      應尊重承攬人之意思，依善良管理人之注意標準，配合承攬人之進度施工，始
      有可能善盡履行輔助人協力廠商之責任。如此解釋，乃各產業發展專業分工、
      責任轉嫁的趨勢下，必然之推論。再者，次承攬人應依契約、工程圖說與估價
      單進料、加工及配合承攬人之進度施工；如有追加或追減之必要，應先經雙方
      確認追加或追減單後，續依契約、工程圖說、估價單與追加或追減單，配合承
      攬人之進度施工。完工後先由次承攬人自行測試或檢驗，再由承攬人測試或
      檢驗。經承攬人測試或檢驗合格後，由次承攬人按估價單（與追加或追減單
      ），計算實際可請領之報酬後提出請款單，交由承攬人詳細核對，工程項目、
      材料之名稱、規格、數量、價格、廠牌、等級、加工方法、工資及其他特別約
      定等後，憑以結算工程及支付尾款。
    (2)正當之請款程序為：任何人欲向被上訴人公司請款，均應遵循下列正當之請款
      程序：請款人應提出請款單，並提出單據（統一發票、第三人出具之磅單、
      出廠證明、材質證明等品質文件或其他憑證）交付給經辦人；如請款人不能取
      得單據，應由經辦人詳載原因，並由請款人在證明人欄簽名。由主管審核有
      無付款之必要？由會計細心核對數量、金額後，登載於帳簿。由經理複核
      有無付款之必要？由總經理批准或駁回？由兼任出納之會計小姐撥款。
    (3)「零用金」之來源、用途、支付金額核銷程序為：來源：由被上訴人公司交
      付一筆現金（或提款卡）給工地會計，工地會計依實際需要使用。用途：通
      常用於拜拜、買便當、拍照費用、影印資料、工地所需之小零件五金、文具用
      品等。支付金額：約新台幣一至三萬元，如有特別需要，再由工地會計依上
      開正當之請款程序請款。核銷程序：在正當的、正常的情形下，實報實銷。
    (4)水電工程「尾款」之特別請款程序為：待業主取得「使用執照」後，水電工程
      之次承攬人應完成送水、送電；至此，水電工程之次承攬人義務才算已善盡，
      駛有權利請求尾款。
    (5)正當之交貨程序為：出賣人在出貨前將鋼筋裝載在自己使用之貨車上，由自
      己僱用之司機將貨車開至自己之地磅秤重，以確定其實際出貨之重量與買受人
      所下的訂單重量相符，此第一階段係出賣人自己的事，買受人不參與，故出賣
      人自己所製作之出貨磅單，對買受人不生拘束力；因買受人未在場親眼目睹，
      且該地磅係出賣人所有，出賣人有偷斤減兩之可能，故必須在第三人地磅會磅
      （指買受人與出賣人雙方會同在現場確認重量）。由出賣人自己僱用之司機
      載至離工地最近之「第三人地磅」與買受人會同後，雙方一同在現場確認重量
      ，等確認後，在第三人地磅出具之磅單上，出賣人與買受人均簽名，以確認實
      際之重量若干。買受人監督出賣人僱用之司機將該車駛入工地卸貨。出賣
      人依據第三人出具之磅單請款。
    (6)依前，上訴人陰謀蓄意犯罪之手法為：上訴人十多年來，始終陰謀、蓄意（上
      訴人曾多次自稱：其任職經理，均一人單獨負責運籌工地業務，致不斷累積公
      司營業成績；又自稱上開工程均由其一人負責總攬工地事務，全程執行施工管
      控等細節方可順利完工）以違背正當之處事程序，鯨吞蠶食被上訴人公司財產
      ，使被上訴人公司不易發現、察覺；亦即上訴人暗中利用人事權恐嚇、脅迫會
      計小姐，命會計小姐以違背上開正當之請款程序之方法，作假帳並偷偷匯款入
      其帳戶；另上訴人又暗中與廠商勾結，共謀以違背正當之發包、監督工程程序
      、正當之請款程序等方法溢報工程報酬後，朋分花用；又暗中與另一廠商，共
      謀以違背正當之交貨程序之方法溢報鋼筋重量後，再轉賣鋼筋偷得不法利益。
  三、證據：除援用於原審所提之證據外，補提二張彰化銀行支票存根影本一份、建
      物登記謄本二份、收支明細（第二十九頁、第四十二頁、第十二頁、十四頁、
      十五頁、十八頁）影本、公寓之建物登記謄本、透天厝之建物登記謄本、人間
      福報九十一年十二月二十五日第一版「恭維」一文影本乙張、建物及土地登記
      謄本正本乙份、無瑕疵之付款證明單影本一張、第三人善化大地磅、統協大地
      磅出具之磅單影本一份、上訴人未經被上訴人同意作假帳偷匯款入其帳戶之明
      細表一份、彰化銀行台南分行九十二年三月五日彰南字第二六五號函、交付客
      戶乙○○於八十二年五月至九十一年二月二十日交易明細及相關證據資料各一
      份、有瑕疵之付款證明單影本十五張、民事起訴狀及其部分證物影本一份、原
      判決部分內容影本一份、九十二年度訴字五八五號民事答辯狀、活期存款存摺
      資金存支明細、借款金額明細及支票存根影本各一份為證。並聲請調查上訴人
      帳戶自八十二年五月一日至八十四年八月三十一日止及八十四年六月一日起至
      九十一年二月二十八日止之支出、收入明細；向萬泰銀行查證上訴人實際借款
      金額；向彰化商業銀行函查被上訴人二帳戶及支出金額轉提至何人帳戶。
丙、本院依上訴人之聲請向彰化銀行東台南分行函查活期存款第000000000
    00000帳號於八十四年八月十五日支出一百萬，係以何方式提領、是否轉存
    上訴人帳戶及若為開立支票之方式兌領，則係由何人提示兌現；並依被上訴人之
    聲請向彰化銀行東台南分行函查上訴人在該行所社帳戶自八十二年五月至九十一
    年二月二十日之收支明細表，復向萬泰銀行函查坐落台南市○○段第一一二之二
    、一一二之五地號土地及其上門牌號碼為台南市○○路○段一三六巷十六號房屋
    曾向該行借款若干金額？若有匯出之情形，匯款之收款人為何人？再依被上訴人
    之聲請向彰化商業銀行東台南分行查詢被上訴人申設之二帳戶有無於八十二年五
    月二十日匯出八十萬元，八十三年九月二十三日匯出一百萬元，八十三年十一月
    八日匯出一百萬元，八十三年十一月十八日匯出一百萬元，八十四年一月二十六
    日匯出一百萬元及八十四年一月二十七日匯出一百萬元，或以轉提方式為之，若
    有，則檢附受款人資料。
      理      由
一、本件被上訴人於原審起訴時，乃先位主張依消費借貸之法律關係，復備位主張依
    不當得利之法律關係，請求上訴人應給付被上訴人三百六十萬元及其法定遲延利
    息；嗣經原審判決上訴人應給付被上訴人三百六十萬元，及其中一百六十萬元自
    擴張聲明狀繕本送達翌日即九十一年七月二日起，其中二百萬元自九十一年八月
    二日起，均至清償日止，按週年利率百分之五計算之法定遲延利息，此有原審判
    決書一份在卷足憑。嗣上訴人不服提起上訴而於本院審理時，被上訴人雖於九十
    二年一月二十四日答辯暨聲請調查證據狀中，陳稱擴張起訴聲明上訴人應給付被
    上訴人四百四十萬元及其法定利息（本院卷第六十二頁），並聲請調查所追加八
    十萬元之金錢流向，且具狀陳稱上訴人違反被上訴人公司正當請款及交貨程序，
    係有陰謀、蓄意鯨吞被上訴人公司財產；然被上訴人亦具狀陳明有關其所主張上
    訴人涉及勾串他人共同背信牟取不法利益部分，擬另行告訴致與本件消費借貸之
    法律關係無關乙情，有被上訴人於九十二年五月二十九日所具之準備書狀在卷可
    參（本院卷第二四五頁）；則揆諸前揭說明，被上訴人應無追加以侵權行為法律
    關係為請求之聲明。再被上訴人就所為請求追加八十萬元部分之陳述，被上訴人
    迄至本院言詞辯論終結止，並未聲明為附帶上訴，此有審判筆錄在卷可稽（本院
    卷第二七五頁），是就此八十萬元部分，被上訴人既未為附帶上訴，即非本院審
    理範圍，均合先敘明。
二、本件被上訴人起訴主張：上訴人原為被上訴人所屬之員工，於其任職被上訴人公
    司期間，先後於八十年三月三十一日、八十一年十一月二十日及八十四年八月十
    五日，向被上訴人分別借用六十萬元、二百萬元及一百萬元；因上訴人係基於雙
    方之信賴與友誼而為借貸，故未約定返還期限；惟上訴人迄未清償，且經被上訴
    人催討均置之不理；爰本於消費借貸之法律關係，請求上訴人返還借款三百六十
    萬元。又兩造當初係基於雙方之信賴與友誼，始有前揭三百六十萬元之交付往來
    ，故件被上訴人疏未要求上訴人立據，如今雙方之信賴與友誼既已破壞，縱借款
    之法律關係難以舉證證明，然上訴人亦因無法律上原因而取得前揭系爭款項之利
    益，致造成被上訴人受有損害，亦應成立不當得利；爰先位本於消費借貸之法律
    關係及備位本於不當得利之法律關係，求為判命上訴人給付被上訴人三百六十萬
    元，及自起訴狀繕本送達之翌日起，按週年利率百分之五計算利息之判決等語。
三、上訴人則以：被上訴人公司約於七十九、八十年間承攬「台灣電力公司輸變電工
    程處中部輸工處大湖Ｓ＼Ｓ改建工程」，工程總金額為一千六百萬元，歷時八個
    月即完工；又約於八十一、八十二年間承攬「台灣電力公司輸變電工程處南區輸
    工處大鵬Ｅ＼Ｓ新建土木建築工程」，工程總金額為一億三千五百萬元，歷時一
    年即完工；再約於八十二、八十三年承攬「台灣電力公司輸變電工程處中區輸工
    處忠明Ｄ＼Ｓ新建工程」，工程總金額為八千二百萬元，分二期施工，共歷時二
    年完工。而上開工程均由上訴人一人負責總攬工地事務，並因其全程執行施工管
    控等細節方可順利完工。而一般民營公司，為鼓勵員工之工作表現，除按月給付
    之薪資外，另給予工作獎金之情形，十分普遍；況八十四年間，國內營建業景氣
    甚佳，被上訴人公司亦每年均有承攬重大工程，當時上訴人任職經理，均一人單
    獨負責運籌工地業務，致不斷累積公司營業成績，是上訴人於僱傭關係存續期間
    ，因工作表現甚受倚重，遂受領有被上訴人所給付之工作獎金，尚難謂無法律上
    之原因而受有利益。又上訴人於八十一年十一月十六日買受而登記為配偶林美津
    所有之坐落台南市○區○○○段六三○之九六一號土地及其上門牌號碼台南市○
    區○○街二二九巷二七弄六號房屋，價金為六百零二萬元，係分別由上訴人於八
    十一年十一月十六日付第一期款二十萬元、十一月十七日付第二期款一百三十萬
    元、十一月十八日付第三期款一百五十二萬元，其餘購屋尾款三百萬元，則係由
    上訴人於八十一年十月三十日預先以所有之坐落台南市○○段第一一二之二、一
    一二之五地號土地及其上門牌號碼台南市○○路○段一三六巷十六號房屋，向銀
    行設定最高限額三百萬元抵押權撥款支付；而被上訴人交付上訴人六十萬元及二
    百萬元之時間分別為「八十年三月三十一日」、「八十一年十一月二十日」，此
    與上訴人購買前揭房屋之時間核計，前者相距逾一年餘，後者則於上訴人已給付
    第三期款項以後，衡情當無於購屋前一年餘即借款，或於簽約買受陸續給付達一
    半以上價金後，方思「借款」之理，顯見上訴人並未向被上訴人借款購屋之情。
    至被上訴人主張先後借貸上訴人三百六十萬元，除已違反公司法之規定外；且衡
    諸常情，於僱傭關係存續期間，被上訴人公司竟在上訴人未償還舊債之情形下，
    連續數年不斷借貸金額予身為員工之上訴人，誠屬不可思議；又或如被上訴人所
    稱上開款項係為無法律上之原因之給付，則被上訴人公司竟會連續數年間無償交
    付數十萬元至上百萬元不等之款項予上訴人，更有違常情。況上訴人於九十一年
    二月離職後，被上訴人曾於九十一年四月委由律師寄發存證信函催告上訴人返還
    公司物品，其所羅列者多達十六項，但並未列出有三百六十萬元借款乙項，足見
    上訴人並未向被上訴人借貸系爭鉅額款項。再者被上訴人於上訴人之僱傭關係仍
    存續期間，何以「無法律上之原因」而連續支付上訴人系爭款項，被上訴人亦未
    舉證說明。從而，被上訴人提起本件請求之債之原因關係，當非屬金錢借貸，亦
    非無法律上之原因；亦即被上訴人之請求，非有理由等語，資為抗辯。
四、按稱消費借貸者，謂當事人一方移轉金錢或其他代替物之所有權於他方，而約定
    他方以種類、品質、數量相同之物返還之契約；民法第四百七十四條第一項定有
    明文。而民法四百七十五條有關「消費借貸，因金錢或其他代替物之交付，而生
    效力」之規定，已於八十九年四月二十六日修正時，以該條易使人誤會金錢或其
    他代替物之交付為消費借貸契約之生效要件而予以刪除；換言之，消費借貸契約
    固為要物契約，除當事人之合意外，更須交付金錢或其他代替物，以移轉所有權
    於他方，始能成立；次按當事人主張有金錢借貸關係存在，須就其發生所須具備
    之特別要件即金錢之交付與借貸意思表示相互一致負舉證責任。而交付金錢之原
    因多端，或為買賣，或為贈與，或因其他之法律關係而為交付，非謂一有金錢之
    交付，即得推論授受金錢之雙方即屬消費借貸關係；若僅證明有金錢之交付，未
    證明借貸意思表示互相一致者，尚不能認有金錢借貸關係存在（最高法院九十二
    年度台上字第五五七號判決參照）。又按無法律上之原因而受利益，致他人受損
    害者，應返還其利益；民法第一百七十九條前段定有明文。又不當得利返還請求
    權，以無法律上之原因而受利益為其成立要件之一，故主張此項請求權成立之原
    告，應就無法律上之原因而受利益之事實，負舉證責任（最高法院七十七年度台
    上字第一七五六號、七十八年度台上字第一五九九號判決參照）。復按當事人主
    張有利於己之事實者，就其事實有舉證之責任；民事訴訟法第二百七十七條分別
    定有明文。至主張常態事實者，就其事實無庸舉證，主張變態事者，應就變態事
    實負舉證義務，此為舉證責任分擔原則。再者，原告（即本件之被上訴人）對於
    自己主張之事實（即起訴事實）已盡證明之責後，被告（即本件之上訴人）對其
    主張於抗辯之事實，並無確實證明方法或僅以空言爭執者，當然認定其抗辯事實
    之非真正，而應為被告不利益之裁判；另主張法律關係存在之當事人，僅須就該
    法律關係發生所須具備之特別要件，負舉證之責任，至於他造主張有利於己之事
    實，應由他造舉證證明。換言之，原告（即被上訴人）就其所主張發生原因之事
    實，固有舉證之責任，若被告（即上訴人）自認此項事實而主張該債權已因清償
    、抵銷或其他原因而消滅，則此清償、抵銷或其他原因之事實，應由被告（即上
    訴人）負舉證之責任（最高法院十八年度上字第一六七九、二八五五號及同院二
    十八年度上字第一九二○判例參照）。
五、查被上訴人主張上訴人自六十六年九月起至九十一年二月十八日離職止，任職於
    被上訴人公司，為其所屬公司之員工；嗣上訴人於其任職被上訴人公司期間，確
    有先後於八十年三月三十一日、八十一年十一月二十日，收受被上訴人所交付之
    六十萬元、二百萬元，總計為二百萬六十萬元之事實，已據被上訴人於原審及本
    院審理時陳述在卷，並有其所提出之彰化商業銀行支票存根影本及活期存款第0
    0000000000之一○○號存摺影本各一份在卷可參（原審卷第五十四至
    五十九，本院卷(一)第二六○頁），且為上訴人所不爭執，應堪信為真實。
六、又本件被上訴人雖主張係基於消費借貸之法律關係，於前揭時間交付上訴人系爭
    二百六十萬元，並提出載有「借買房子」等語之彰化商業銀行支票存根影本及活
    期存款第00000000000之一○○號存摺匯出明細影本各一份為證；然
    此則為上訴人所堅決否認，並抗辯稱：係工作獎金云云；則揆諸前揭說明，本件
    被上訴人就兩造間有關二百六十萬元現金之交付係屬消費借貸之關係，自負有舉
    證之責。經查：被上訴人主張上訴人係於前揭時間向被上訴人公司借得前揭款項
    ，再以訴外人即上訴人妻范林美津名義購買坐落台南市○區○○○段六三○之九
    六一地號土地及其上建物即門牌號碼台南市○區○○街二二九巷二七弄六號不動
    產，因之兩造間確係屬消費借貸關係之事實，固據被上訴人於原審及本院審理時
    陳述在卷，並有其所提出之前揭彰化商業銀行支票存根影本、活期存款第000
    00000000之一○○號存摺匯出明細影本及土地登記謄本、建物登記謄本
    各一份為證（原審卷第三十六至四十頁）；且證人謝鴻儀於原審證稱：「我是在
    原告公司（即被上訴人）擔任測量工程師，任職期間為七十九年到八十二或八十
    三年，當時乙○○擔任公務經理，我們的工作上有業務接觸，他的工地我必須幫
    他測量」、「范經理跟我說的，大約在民國八十年前後，我們在一起聊天時他跟
    我說的，他說家裡要用錢，分了好幾次向公司借了幾百萬元」等語；而證人鄭慶
    璋於原審亦證述：「（我）擔任工地主任，任職期間從七十二年起在原告公司任
    職大約四、五年左右，後來離職，到八十、八十一年間又回到原告公司，工作了
    大約三、四年，這幾年期間都擔任工地主任。這期間我和被告（即上訴人）都是
    在不同的工地工作，我在唸書時，就知道被告在原告公司任職，我進原告公司以
    後，雖然和被告工作上沒有直接接觸，但私交算不錯」、「我印象中在與被告聊
    天的時候，被告曾經跟我提到他要買房子，向公司借錢，金額多少不知道。被告
    是在我第二次回公司任職時才跟我提到這件事」等情（原審卷第一○二至一○五
    頁）；惟此均為上訴人所堅決否認，並抗辯：系爭不動產係由訴外人即上訴人之
    妻范林美津於八十一年十一月十六日向訴外人陳石能買受，買賣價金為六百零二
    萬元，其付款方式係於同日交付二十萬元，於八十一年十一月十七日交付金額一
    百三十萬元支票，於八十一年十一月十八日交付一百五十二萬元，復於八十一年
    十二月十九日交付金額一百萬元、二百萬元之支票各一紙；另上訴人於八十一年
    十月三十日以設定最高限額抵押權之方式，向「保證責任台南市第四信用合作社
    」借款三百萬元，並持以支付尾款即金額分別為一百萬元、二百萬元之支票票款
    等語，並提出之前揭不動產買賣契約書及土地建築改良物抵押權設定契約書影本
    各一份在卷可憑（原審卷第七十五頁至七十七頁）；再徵諸被上訴人對於上訴人
    前揭辯稱之購屋付款方式及期間並不爭執以觀，自堪信為真實。則依前所述，並
    對照被上訴人交付上訴人六十萬元及二百萬元之時間分別為八十年三月三十一日
    及八十一年十一月二十日，且被上訴人所提出載有「借買房子」之支票存根卻僅
    有八十年三月三十一日六十萬元款項部分，而與上訴人購買前揭系爭房地之時間
    相距逾一年餘，且其中之八十一年十一月二十日給付二百萬元之時間與購屋付款
    時間亦非相符；同時前揭證人等所為之證述內容，乃屬未特定時空之聽聞上訴人
    陳述借款之證詞以觀，實尚難據此即認定被上訴人於前揭時間之二筆金錢交付，
    確係上訴人持以購屋之用，而採為有利被上訴人認定。此外被上訴人並未就兩造
    間確有借貸意思合致，提出其他任何確切之證據以實其說；則本件上訴人既堅決
    否認兩造間有消費借貸之關係存在，而前揭支票存根及存款存摺匯款明細，依前
    揭說明，亦僅能證明被上訴人有交付款項之事實，惟尚不足據此而認兩造有借貸
    意思之合致；而被上訴人既未能舉證證明上訴人確有借貸之意，則揆諸前揭說明
    ，自亦不能僅以前揭金錢之交付，即採為有利於被上訴人之認定。因之被上訴人
    主張上訴人向為購買前揭房地而向其借款等語，尚不足採。
七、惟本件被上訴人另主張其確有先後於八十年三月三十一日及八十一年十一月二十
    日，分別交付六十萬元及二百萬元予上訴人，已為上訴人所不爭執，並如前述；
    而被上訴人主張其交付二百六十萬元，係因上訴人借款購屋之用乙節，已因無法
    舉證證明而不足採，復如前述；從而被上訴人就此交付金錢（即二百六十萬元部
    分）之事實既無法證明交付金錢之原因，則系爭金錢之交付即非上訴人向被上訴
    人所借得之款項，應堪認定。換言之，被上訴人於本件訴訟備位主張系爭金錢交
    付並無法律上之原因，應可認為已有相當之證明，則參酌前揭規定及說明所示，
    即應由上訴人就其所辯系爭金錢之交付係工作獎金乙情，負舉證責任。然查：
（一）證人即被上訴人公司之員工邱文獻於原審已證述：「（我）任職期間為八十一
      年三月到八十七年四月，我從監工做到工地主任；監工是協助分擔工地主任的
      工作，有重要事項還是由工地主任處理，如果是我們可以處理的範圍，還是由
      我們自己處理。我曾經做過大鵬變電所，還有忠明變電所，我在大鵬變電所作
      監工，當時的現場負責人是乙○○，工地主任是胡敏章、和我一起作監工的還
      有一位叫盧豐舟，當時因為大鵬變電所有一些特定的工程，我們必須要晚上才
      能去做，所以為了作那些工程，必須要晚上加班來做；我和乙○○工作的時間
      大部分是重疊在一起的。我除了固定薪水‧‧於每年年終有年終獎金之外，並
      沒有其他的獎金」、「在忠明變電所時，是我和乙○○在現場，乙○○是現場
      負責人，我是工地主任，乙○○是負責與業主的接洽及專業協力廠商的協尋、
      工程進度的控管，如果他的時間不夠，會交給我負責，而我主要負責的事項是
      現場的監工執行。我作忠明變電所時，因為路程比較遠，所以薪水有調高約三
      成左右，大約四萬餘元。我記得那一年我領了兩個月薪資的年終獎金，除了年
      終獎金，我並沒有領到公司其他特別發放的獎金」等語（原審卷第一四○至一
      四一頁）；而證人鄭慶璋即被上訴人公司之員工於原審亦證稱：「（我）擔任
      工地主任，任職期間從七十二年起在原告公司（即被上訴人）任職大約四、五
      年左右，後來離職，到八十、八十一年間又回到原告公司，工作了大約三、四
      年，這幾年期間都擔任工地主任。這期間我和被告（即上訴人）都是在不同的
      工地工作」、「我從來沒有領過工作獎金，我不知道（指被上訴人公司是否會
      因為某些工程而發放工作獎金？）」、「我記得公司曾經做過自來水還有環保
      署的工程（指公司曾經做過哪些工程？），那段時間我想那些工程應該是賺錢
      的，但是公司並沒有發放任何獎金」等情無訛在卷（原審卷第一○四至一○五
      頁）；則綜觀證人等之證述以察，被上訴人公司對其所屬公司員工（如工地主
      任）之待遇（福利），除按月給付固定之薪津及年終獎金外，並無另外給予員
      工高額工作獎金之情形；此外上訴人就此部分又未能提出其他確切之證據足資
      證明，或供本院調查以實其說，自尚不能僅憑其前揭無法查與事實相符之陳述
      ，即採為有利於上訴人之認定；因之，上訴人前揭所辯其收受二百六十萬元係
      工作獎金云云，自不足採。
（二）次依原審法院向「財政部台灣省南區國稅局台南市分局」函查結果，上訴人於
      八十一年度、八十二年度、八十三年度及八十四年度，向該分局申報其受僱於
      被上訴人公司之薪資所得依序各為五十五萬八千元、六十萬元、六十三萬四千
      元及六十六萬元，有財政部台灣省南區國稅局台南市分局九十一年九月十日南
      區國稅南市徵字第○九一○○二六六九八號函及內附之上訴人綜合所得稅資料
      影本共八份附卷可參（原審卷第一二二頁至一三○頁），自屬真實；顯見上訴
      人於上開受雇被上訴人公司期間之每月平均薪資所得金額，係介於四萬餘元至
      五萬餘元不等；再參與證人邱文獻於原審之證述：「我除了固定薪水‧‧於每
      年年終有年終獎金之外，並沒有其他的獎金，我剛入原告公司（即被上訴人）
      時每月薪水二萬八千元，到後來調高到三萬二千元」、「我作忠明變電所時，
      是我和乙○○在現場‧‧因為路程比較遠，所以薪水有調高約三成左右，大約
      四萬餘元」等情（原審卷第一四一頁）；及證人鄭慶璋於原審之證稱：「當時
      每月薪水大約是三、四萬元」等語（原審卷第一○五頁）互核相較，上訴人當
      時之薪資顯已較同為被上訴人公司職務相當員工之邱文獻、鄭慶璋（工地主任
      ）為高；又依證人邱文獻於原審之證稱：「因現場負責人必須要負責發包及工
      程的進度的控管及品質的控管，所以現場負責人的壓力會比監工還大」等語（
      原審卷第一四一頁）；及證人宋國瑞於原審之證述：「我有去做大湖及大鵬變
      電所的工程，工地的管理都是被告（即上訴人）一個人在處理，曾經有一次我
      和被告還有徐總三人都在工地，我看到被告都工作的很晚，我就問徐總被告工
      作這麼辛苦，是否有多領其他的工錢，徐總說有」等情（原審卷第一三七頁）
      ；另證人陳筆儒於原審復證述：「我是台電的員工，我在台電任職到現在已經
      二十多年了，我的職稱是土木檢驗員，一般俗稱是業主派駐在外的監工，負責
      工程品質、工程進度及安全的管理，我是監督承攬人是否有按照合約來承攬工
      地工程，而營造廠的工地主任也是負責工地的工程品質、工程進度及安全管理
      。當時我是大湖及忠明變電所工程的監工，當初這兩個工程是原告公司承攬，
      原告公司派到大湖現場的工地主任是被告還有另外一位工作一個多月就離開了
      。而原告公司派到忠明變電所現場的有兩位，一位是工地經理是乙○○、另一
      位是工地主任為邱文獻，兩位的工作性質應該都是一樣的，被告在大湖變電所
      的工作是負責工程的監督以及控制進度，被告是監工偶爾會做測量的工作，實
      際施作的部分是由協力廠商在施作」等語（原審卷第一三九頁）以觀，雖堪認
      上訴人確實盡其本分努力工作，且其工作內容及壓力應較工地主任為繁重；但
      上訴人與工地主任之工作性質既然相似，則受雇人對於工作認真負責亦係其應
      盡之義務，且依前所述，上訴人每月支領之薪資既已比同一工地之工地主任邱
      文獻之薪資為高，則被上訴人除給付上訴人服勞務之對價報酬外，在其他員工
      均無除受領年終獎金（一至二個月之薪資金額）外之工作獎金情況下，衡情被
      上訴人公司殊無例外另給付上訴人額外工作獎金之需要及理由；此外，上訴人
      又未能提出其他積極事證以實其說，自難僅以有系爭金錢之交付，即遽採為有
      利上訴人之認定。因之，上訴人前揭辯稱，仍不足採。
（三）依前所述，本件被上訴人主張其確有交付系爭二百六十萬元予上訴人，已為上
      訴人所不爭執；而其主張係上訴人向其借款，則因無法舉證證明，而不足採；
      則系爭金錢交付既非上訴人向被上訴人借貸之借款，被上訴人另主張系爭金錢
      交付並無法律上之原因，應認被上訴人已有相當之證明。至上訴人就其所抗辯
      系爭金錢交付係基於兩造間僱傭關係所發放之工作獎金云云，既無法舉證以實
      其說，其辯稱非無法律上之原因，自非可採。是以兩造間既無法律上之原因，
      被上訴人將系爭款項交付上訴人，上訴人即因此受有利益，而被上訴人卻因此
      受有損害，且利益與損害間復有因果關係，應堪認定；則被上訴人請求上訴人
      返還不當利得二百六十萬元，自屬有據。又按受領人於受領時知無法律上之原
      因或其後知之者，應將受領時所得之利益或知無法律上之原因時所現存之利益
      ，附加利息，一併償還；民法第一百八十二條第二項前段定有明文。而此項附
      加之利息應自受領時或知無法律上之原因時起算，與民法第二百三十三條規定
      法定遲延利息有所不同。因此本件上訴人分別於八十年三月三十一日、八十一
      年十一月二十日，既已知無法律上之原因受領系爭款項利益六十萬元及二百萬
      元，則依上開規定，被上訴人僅請求自本起訴狀繕本送達之翌日（即六十萬元
      部分係自九十一年五月二十四日，二百萬元部分係自九十一年七月二日）起均
      至清償日止，按年息百分之五計算之利息，洵屬有據，應予准許。
八、至被上訴人主張上訴人於八十四年八月十五日向其借款一百萬元等語，雖亦據被
    上訴人於原審及本院審理時陳述在卷，並有其所提出之前揭存款存摺匯出明細一
    份為證（原審卷第五十九頁）；惟此非僅為上訴人所堅決否認，且經本院向彰化
    銀行東台南分行函查結果，被上訴人於該分行之存款帳號於八十四年八月十五日
    轉出之一百萬元，係轉入彰化銀行竹山分行「李瑛鑾」之帳戶，並非匯予上訴人
    ，有該分行九十一年十二月二十六日彰東台南字第三○二五號函一紙在卷可參（
    本院卷(一)第四十五頁）；嗣被上訴人雖提出上訴人設於彰化銀行台南分行之帳戶
    交易明細（詳本院卷(一)第一一九至一四七頁）主張上訴人有計畫蓄意鯨吞被上訴
    人公司財產，除因另案提訴訟而與本案無關外，其餘一百萬元部分在被上訴人帳
    戶分別於八十二年五月二十日、八十三年九月二十三日、八十三年十一月八日、
    八十三年十一月十八日、八十四年一月二十六日遭人提領，前所主張八十四年八
    月十五日匯款一百萬元部分係日期錯誤云云（見本院卷(一)第二四五頁）；然再經
    本院向彰化銀行東台南分行函查結果，被上訴人前揭帳戶（即00000000
    000000）係分別於八十二年五月二十日提領八十萬元，八十三年九月二十
    三日提領一百萬元，八十三年十一月八日提領一百萬元，八十三年十一月十八日
    提領一百萬元，八十四年一月二十六日提領一百萬元及八十四年一月二十七日提
    領一百萬元，且均存入被上訴人另一第0000000000000支票存款帳
    戶中，亦有該分行九十二年六月十六日彰東台南字第一三九七號函一紙在卷可參
    （本院卷(一)第二六六頁）；則被上訴人所指於前揭時間所提領之金錢，既亦非匯
    予上訴人；此外，被上訴人又未能就其確有交付上訴人前揭一百萬元款項，或上
    訴人確有向其借貸，或上訴人確有不當得利之情形，舉證以實其說；則被上訴人
    此部分主張有交付上訴人一百萬元借款及為不當得利之主張，尚難採信。因此本
    件被上訴人請求上訴人返還借款或不當利得一百萬元，尚於法無據。
九、綜上所述，被上訴人主張上訴人原為被上訴人所屬之員工，於其任職被上訴人公
    司期間，先後於八十年三月三十一日及八十一年十一月二十日，分別交付被上訴
    人六十萬元、二百萬元，且為上訴人所不爭執；雖因被上訴人無法舉證證明兩造
    間就前揭二百六十萬元係屬消費借貸關係，致其先位聲明主張依消費借貸之法律
    關係，請求上訴人應給付被上訴人系爭二百六十萬元，固於法無據，不應准許。
    惟上訴人對於其確有收受系爭二百六十萬元款項之事實並不爭執，已如前述，則
    被上訴人另主張系爭二百六十萬元之金錢交付並無法律上之原因，且上訴人就該
    款項係工作獎金乙節，既無法舉證以實其說，應認被上訴人備位主張上訴人無法
    律上原因受有二百六十萬元之利益，致被上訴人因之受有損害，即屬可信；則被
    上訴人依不當得利之法律關係，請求上訴人應給付系爭二百六十萬元，及其中六
    十萬元部分，自九十一年五月二十四日起；二百萬元部分，則自九十一年七月二
    日起，均至清償日止，按年息百分之五計算利息，洵屬有據，應予准許。至被上
    訴人逾此部分之請求（即八十四年八月十五日交付上訴人一百萬元及利息），因
    被上訴人無法就上訴人確有收受系爭一百萬元款項舉證以實其說，則其本於消費
    借貸抑或不當得利之法律關係，請求上訴人應給付系爭一百萬元及遲延利息，尚
    於法無據，為無理由，應予駁回。原判決就超過上開應准許部分（即系爭一百萬
    元及遲延利息），為上訴人敗訴之判決，自有未洽；上訴人上訴意旨就此部分指
    摘原判決此部分不當，求予廢棄改判，為有理由；爰由本院將原判決關於此部分
    予以廢棄改判如主文第二項所示。至於上開應准許部分，原審為被上訴人勝訴之
    判決（原判決就六十萬元部分之利息，乃判決准自九十一年七月二日起；就一百
    萬元部分，則判決准自九十一年八月二日起，均至清償日止，按年息百分之五計
    算利息；被上訴人就一百萬元利息受敗訴判決部分，並未不服提起上訴），理由
    雖不同，惟結論相同；上訴人上訴意旨就此部分仍執陳詞，指摘原判決不當，求
    予廢棄，為無理由，應駁回其上訴。
十、又本件事實已臻明確，兩造其餘攻擊防禦方法及舉證，對判決之結果已不生影響
    ，爰不一一詳為審酌，附此敘明。
十一、據上論結，本件上訴為一部分有理由，一部分無理由，依民事訴訟法第四百四十
    九條第二項、第四百五十條及第七十九條但書，判決如主文。
中      華      民      國    九十二    年      八      月     十九     日
                                    臺灣高等法院臺南分院民事第一庭
~B1審判長法官  王    惠    一
~B2      法官  李    素    靖
~B3      法官  張    世    展
右為正本係照原本作成。
上訴人如對本判決上訴，須於判決送達後二十日內向本院提出上訴狀，未表明上訴理
由者，應於上訴後二十日內向本院提出理由書。
中      華      民      國    九十二    年      八      月     二十     日
~B法院書記官  廖    英    琇


司法院資訊處製作；財團法人民間司法改革基金會備份。
